---
title: "**Operaciones múltiples e iteración**"
author: ""
date: ""
format:
  html:
    page-layout: full
    include-in-header: 
      - text: |
          <link rel="icon" type="image/x-icon" href="favicon.ico">    
    toc: true
    toc-title: Contenidos
    toc-location: left
    toc_float: true
    toc_collapsed: false
    toc_depth: 4
number_sections: true
anchor_sections: true
theme: 
  light: [united, custom.scss]
  dark: darkly
editor: source
---

temas a desarrollar

   c_across()

bucles tradicionales

for - while - repeat

map() de purrr

ver ajuste de tasas - ver nest unnest

## Operaciones múltiples

Muchas de las tareas que hicimos hasta ahora, ya sea transformando u obteniendo resultados resumenes de variables, las aplicamos variable a variable, es decir repitiendo las operaciones para cada una de las columnas de una tabla.

Una premisa del tidyverse, y también de la programación en general, es no copiar y pegar el código mas de dos veces. Si bien esta práctica ahorra tiempo y no esta mal en si mismo, hacerlo suele ser una fuente de errores y además incrementa las líneas de código del script.

El paquete **dplyr** de *tidyverse* implementa desde hace poco tiempo un esquema de trabajo para operaciones múltiples o simultáneas a través de su función `across()`.

Esta función se puede utilizar en estructuras de `mutate()` o `summarise()` dependiendo del resultado buscado y tiene dos partes fundamentales: la captura o selección de variables donde vamos a aplicar determinadas funciones y la declaración de las funciones a aplicar.

### `across()`

La función se incorporó a partir de la versión de dplyr 1.0.0 y su sintaxis general es:

```{r}
#| eval: false
#| echo: true

across(.cols,  
       .fns,  
       ...,  
       .names)
```

donde los argumentos son:

`.cols` = columnas a transformar

`.fns` = función o funciones para aplicar a cada columna de .cols

`...` = argumentos adicionales de las funciones especificadas anteriormente (ejemplo: na.rm = T)

`.names` = nombres de las columnas de salida. Aquí, {.col} es un marcador especial al que se le puede agregar el sufijo deseado.

### Aplicación en resúmenes

Veamos un ejemplo de uso para situaciones donde queremos obtener resumenes simultáneos.

Tomemos la siguiente tabla de datos ficticios:

```{r}
#| echo: false
#| message: false
#| warning: false

library(tidyverse)

set.seed(123)

datos <- tibble(
  a = rnorm(10),
  b = rnorm(10),
  c = rnorm(10),
  d = rnorm(10)
)
```

```{r}
#| echo: true

datos
```

Supongamos que queremos calcular la media de cada variable numérica, con lo que sabemos hasta ahora podríamos hacerlo repitiendo para cada variable.

```{r}
#| echo: true

datos |> summarise(
  a = mean(a),
  b = mean(b),
  c = mean(c),
  d = mean(d),
)
```

Pero esto rompe la regla general que buscamos de nunca copiar y pegar más de dos veces, ocasionando que me pueda equivocar al editar el nombre de la variable que va en cada `mean()` y generando tantas líneas de código como cantidad de variables tengo.

Para solucionarlo vamos a aplicar `across()` realizando el resumen simultáneo en una sola línea.

```{r}
#| echo: true

datos |> summarise(
  across(.cols = a:d, 
         .fns = mean),
)

```

Observemos que el primer argumento es el rango de nombres de variables que estamos seleccionando donde aplicar la función que aperece como segundo argumento.

Es decir, que el primer argumento de la función responde de la misma forma que la función `select()` y por ende, aplican también las *funciones ayudantes de selección*.

::: columns
::: {.column width="50%"}
-   `everything()`: coincide con todas las variables.

-   `group_cols()`: seleccione todas las columnas de agrupación.

-   `starts_with()`: comienza con un prefijo.

-   `ends_with()`: termina con un sufijo.

-   `contains()`: contiene una cadena literal.

-   `matches()`: coincide con una expresión regular.
:::

::: {.column width="50%"}
-   `num_range()`: coincide con un rango numérico como x01, x02, x03.

-   `all_of()`: coincide con nombres de variables en un vector de caracteres. Todos los nombres deben estar presentes; de lo contrario, se generará un error de fuera de límites.

-   `any_of()`: igual que `all_of()`, excepto que no se genera ningún error para los nombres que no existen.

-   `where()`: aplica una función a todas las variables y selecciona aquellas para las cuales la función regresa TRUE.
:::
:::

Mostremos otra tabla de ejemplo similar a la anterior:

```{r}
#| echo: false

datos <- tibble(
  grupo = sample(c("A", "B"), 10, replace = TRUE),
  a = rnorm(10),
  b = rnorm(10),
  c = rnorm(10),
  d = rnorm(10)
)
```

```{r}
#| echo: true

datos
```

Aquí **datos** agrega una variable categórica llamada `grupo` con dos valores (A y B).

Usando `group_by()` combinada con una selección completa (ayudante everything) del resto de las variables obtenemos las medias por cada uno de estos grupos.

```{r}
#| echo: true

datos |> 
  group_by(grupo) |> 
  summarise(across(everything(), mean))
```

El argumento `.cols` también puede recibir construcciones *booleanas* utilizando los operadores conocidos como `!` (negación) y conectores lógicos como `&` (AND) y `|` (OR) entre las funciones ayudantes de selección.

```{r}
#| echo: true
#| eval: false

.cols = !where(is.numeric) & starts_with("a")
```

En este ejemplo, se seleccionan todas las columnas no numéricas, cuyo nombre comienza con "a".

Hasta ahora vimos el ejemplo de aplicar una función simple como `mean()` a un grupo de variables.

Que sucede si entre los datos de esas variables hay valores **NA**?

```{r}
#| echo: false

set.seed(123)

rnorm_na <- function(n, n_na, mean = 0, sd = 1) {
  sample(c(rnorm(n - n_na, mean = mean, sd = sd), rep(NA, n_na)))
}

datos_na <- tibble(
  a = rnorm_na(5, 1),
  b = rnorm_na(5, 1),
  c = rnorm_na(5, 2),
  d = rnorm(5)
)
```

```{r}
#| echo: true

datos_na
```

Vamos a necesitar incorporar el argumento `na.rm = TRUE` a la función `mean()` porque si no el resultado será:

```{r}
#| echo: true

datos_na |> summarise(
  across(.cols = a:d, 
         .fns = mean),
)

```

Como lo hacemos dentro de un `across()`? 

Existen dos formas sintácticas de realizarlo.

-   Una función estilo-purrr (tidyverse) que tiene la forma `~ mean(.x, na.rm = TRUE)`

-   Una función anónima de R base mediante `function(x) mean(x, na.rm = TRUE)` o más sencilla en su forma de atajo: `\(x) mean(x, na.rm = TRUE)`

```{r}
#| echo: true

# forma tidyverse (purrr)

datos_na |> 
  summarise(
    across(a:d, ~ mean(.x, na.rm = TRUE))
  )
```

```{r}
#| echo: true

# forma R base (atajo función anómina)

datos_na |> 
  summarise(
    across(a:d, \(x) mean(x, na.rm = TRUE))
  )
```

Se le llama función anónima justamente porque no hace falta ponerle nombre. Acostumbrarse a esta notación es más útil que la forma del tidyverse porque aplica también para otras funciones. 

Para incorporar más de una función dentro de `across()` debemos incluirlas dentro de una lista \[`list()`\]

```{r}
#| echo: true

datos_na |> 
  summarise(
    across(a:d, list(
      media = \(x) mean(x, na.rm = TRUE),
      desvio = \(x) sd(x, na.rm = TRUE),
      n_na = \(x) sum(is.na(x))))
  )
```

La lista contiene cada función a aplicar, bajo nombres definidos a la izquierda del igual. El resultado muestra 12 variables producto de hacer tres operaciones en cada una de las 4 variables de la tabla.

Observemos que los nombres de las variables resultado se componen del nombre de la columna, un guión bajo y el nombre definido de la función aplicada (`variable_funcion`)

La estructura de estos nombres se pueden modificar con el argumento `.names`.

El marcador especial para el nombre de columna es `{.col}` y para el nombre de la función definida es `{.fn}`.

Por ejemplo, podríamos invertir el orden predeterminado de los nombres del resumen (`funcion_variable`)

```{r}
#| echo: true

datos_na |> 
  summarise(
    across(a:d, list(
      media = \(x) mean(x, na.rm = TRUE),
      n_na = \(x) sum(is.na(x))),
      .names = "{.fn}_{.col}")
  )
```

### Aplicación en conversión o creación de nuevas variables

Hasta el momento trabajamos con la función `across()` dentro de un resumen (`summarise`) pero al comienzo también dijimos que se puede utilizar para transformaciones masivas de datos.

La plataforma para lograr esto es `mutate()` y lo podemos usar  modificando las variables originales o bien creando nuevas variables si cambiamos su nombre con `.names`.

Para ejemplificar, aplicaremos la función `coalesce()` perteneciente a dplyr, para convertir los valores **NA** en ceros, transformando las variables originales anteriores.

```{r}
#| echo: true

datos_na |> 
  mutate(
    across(a:d, \(x) coalesce(x, 0))
  )
```
Si no agregamos ningún otro argumento el reemplazo de los valores **NA** por 0 se realiza en cada variable sobrescribiendo las observaciones.

En cambio, si queremos que coexistan las variables originales con las nuevas incluyendo estos cambios podemos declarar en el argumento `.names` la estructura de los nombres nuevos. 

```{r}
#| echo: true

datos_na |> 
  mutate(
    across(a:d, \(x) coalesce(x, 0),
      .names = "{.col}_na_cero")
  )
```
Otras conversiones posibles pueden utilizar funciones de reemplazo para variables cuantitativas como por ejemplo `exp()`, `log()`, `scale()`, etc. O bien convertir a factor variables character y hasta  aplicar funciones condicionales como `if_else()` o `case_when()`.  

## Filtros con iteraciones

El paquete **dplyr** trae consigo algunas funciones iterativas emparentadas con `across()` para usar dentro de estructuras de filtro -`filter()`-, es el caso de `if_any()` e `if_all()`.

`if_any()` enmascara una repetición de **OR** lógicos `if_all()` una secuencia de **AND** lógicos.

Usémoslas con los datos con los que venimos trabajando.

```{r}
#| echo: true

datos_na |> 
  filter(if_any(a:d, is.na))
```

Devuelve las observaciones donde en alguna de las variables encuentra algún NA.

Es lo mismo que `filter(is.na(a) | is.na(b) | is.na(c) | is.na(d))`



```{r}
#| echo: true

datos_na |> 
  filter(if_all(a:d, is.na))
```

Devuelve las observaciones donde en todas las variables encuentra valores NA. En este caso no hay ninguna que cumpla esa condición, por eso el resultado es un dataframe vacío.

Es lo mismo que `filter(is.na(a) & is.na(b) & is.na(c) & is.na(d))`

Una forma rápida de armar filtros por múltiples variables escribiendo poco código.

Las dos funciones de filtro trabajan con el mismo esquema que `across()`, por lo tanto se le puede aplicar una función o expresión de condición (todas deben devolver `TRUE` o `FALSE`)


```{r}
#| echo: true

datos |> 
  filter(if_all(a:d, \(x) x > -0.5 & x < 1))
```

Acá el valor de cada en todas las observaciones filtradas debe estar en el rango -0,5 a 1. Hay una que cumple la condición en las 4 variables numéricas.

## Operaciones por fila

La filosofía del tidy-data, es particularmente adecuada para realizar operaciones por columnas (variables). Todas las funciones de resúmenes toman los valores de forma vertical para realizar una operación, como si tuviesemos vectores "parados" dentro de un dataframe.

Hay algunas circunstancias que nos lleva a necesitar realizar operaciones por filas y por supuesto esto es mucho más difícil. 

El paquete **dplyr** incorporó en sus últimas versiones la función  `rowwise()` que implementa un agrupamiento por cada fila, haciendo que sea más sencillo hacer estas tareas.

El uso más común es hacer calculos agregados por filas (por ejemplo, calcular la media de x, y, z).

La apariencia de los resultados de la función son similares a `group_by()` donde solo vemos cambios en los metadatos del dataframe que luego van a ser aprovechados por las funciones siguientes.

Tenemos un pequeño dataframe de prueba:

```{r}
#| echo: false


df <- tibble(x = 1:2, y = 3:4, z = 5:6)

df
```

Y aplicamos la función `rowwise()`

```{r}
#| echo: true

df |> 
  rowwise()
```
Lo único que vemos es la aparición de un metadatos que dice "rowwise". Significa que las filas de la tabla está agrupadas a lo ancho y las funciones que vengan despues van a respetar este agrupamiento.

Para ver los cambios que produce este agrupamiento veamos un ejemplo comparativo.

```{r}
df |>  
  mutate(m = mean(c(x, y, z)))

df |> 
  rowwise() |> 
  mutate(m = mean(c(x, y, z)))
```

Si usamos `mutate()` con un dataframe normal, calcula la media de x, y, z tomando los valores de todas las filas. Si lo aplicamos a una tabla con **rowwise**, calcula la media de cada fila, tomando los valores de cada una de las tres variables.

Opcionalmente, se puede indicar variables como "identificador". 

Estas variables se conservan cuando se llama a un `summarise()` por ejemplo, por lo que se comportan de manera similar a las variables de agrupación pasadas a `group_by()`.

Cambiamos el dataframe que ahora es:


```{r}
#| echo: false


df <- tibble(name = c("Mercurio", "Venus"), x = 1:2, y = 3:4, z = 5:6)

df
```

```{r}


df |> 
  rowwise() |>   
  summarise(m = mean(c(x, y, z)))


df  |>  
  rowwise(name) |>  
  summarise(m = mean(c(x, y, z)))

```

`rowwise()` es solo una forma especial de agrupación por fila, por lo que si deseamos eliminarla de una tabla, simplemente llamamos a `ungroup()`.

### `c_across()`

